【裁判字號】    95,訴,29
【裁判日期】    950803
【裁判案由】    清償借款
【裁判全文】
臺灣苗栗地方法院民事判決                95年度訴字第29號
原      告  甲○○○
                      號8樓之.
訴訟代理人  乙○○
被      告  丁○○
訴訟代理人  戊○○
上列當事人間請求清償借款事件，本院於民國95年7 月20日言詞
辯論終結，判決如下：
    主  文
被告應給付原告新臺幣玖拾捌萬肆仟佰柒拾伍元，及自民國九
十五年一月十八日起至清償日止，按週年利率百分之五計算之利
息。
原告其餘之訴駁回。
訴訟費用由被告負擔五分之四，餘由原告負擔。
本判決原告勝訴部分於原告以新臺幣拾萬元為被告供擔保後
，得假執行。但被告如以新臺幣玖拾捌萬肆仟佰柒拾伍元為原
告預供擔保，得免為假執行。
原告其餘假執行之聲請駁回。
    事實及理由
一、按擴張或減縮應受判決事項之聲明者，於訴狀送達後，原告
    仍得為之，民事訴訟法第255 條第1 項第3 款定有明文。本
    件原告於支付命令狀請求被告應給付（新臺幣）1,215,000
    元，及自支付命令狀繕本送達翌日至清償日止，按週年利率
    百分之6 計算之利息，嗣於民國95年3 月14日本院開庭時就
    利息部分之請求減縮為按週年利率百分之5 計算之利息，此
    係減縮應受判決事項之聲明，核與上揭規定相符，應予准許
    ，合先敘明。
二、原告之主張：
  (一)被告於80年至83年間陸續向原告（被告之姑母）借款，借款
    金額詳如附表編號1 至23所示，合計2,160,000 元，被告並
    簽發如附表編號1 至22所示之支票及簽具如附表23所示之借
    條作為債權憑證，清償期雙方則未約定。
  (二)於92年5 月間，原告將上開債權憑證影本交予被告確定兩造
    借貸關係之數額，並就債務清償方式進行協調，被告提議先
    處理一半之債務約1,000,000 元，並請求原告給予2 年時間
    緩衝，在此期間暫不計息，原告同意，並主張雙方立據為憑
    ，惟因被告不願意，遂未作成書面。被告於協調後交付現金
    100,000 元，並簽發25紙本票（其中24紙面額均為10000 元
    ，到期日自92年7 月15日起至94年6 月15日止，每月15日1
    紙，另1 紙本票面額660,000 元，到期日94年7 月15日）予
    原告，約明按上開本票到期日清償，嗣被告至94年6 月15日
    止均有按月償還10,000元，惟於94年7 月15日竟僅償還10,0
    00元，雙方協商後將清償期延至95年1 月15日，然被告僅再
    陸續償還60,000元，至目前為止，被告僅償還共計410,000
    元（240,000 ＋10,000＋60,000＝410,000） 。
  (三)當初雙方協議先以1,000,000 元處理大約一半之債務，所處
    理之債務範圍，則應以債務成立之先後為準，故雙方當初協
    議處理者，應係如附表編號1 至11所示之945,000 元債務，
    被告償還之410,000 元為此部分之債務，至如附表編號12至
    23所示之1,215,000 元債務，被告迄今皆未清償，為此爰依
    消費借貸之法律關係，請求被告清償如附表編號12至23所示
    之借款。並聲明：(1)被告應給付原告1,215,000 元，及自支
    付命令狀繕本送達被告之翌日起至清償日止，按週年利率百
    分之5 計算之利息。(2)願供擔保，請准宣告假執行。
三、被告之抗辯：
  (一)兩造於92年5 、6 月間就如附表編號1 至23所示債務進行協
    調時已達成協議，債務金額縮減為1,000,000 元，且於協調
    當日原告訴訟代理人交還所有債權憑證（22紙支票及1 紙借
    條），並告知是原本。協議後之1,000,000 元債務，被告除
    當場交付現金100,000 元，並開立25紙本票，其後陸續清償
    310,000 元，是兩造間縱有債務糾葛，其金額僅為590,000
    元（1,000,000 －100,000 －310,000 ＝590,000） 。
  (二)原告稱債權有前、後段，並稱上開協調是針對如附表編號1
    至11所示之債務，而本件是請求如附表編號12至23所示之債
    權云云，惟如附表編號1 至11所示之債權其金額合計為945,
    000 元，被告絕無以較原來債權金額為多之數目作為和解條
    件之理，且協調當日原告訴訟代理人交還被告如附表編號1
    至23之債權憑證，如僅就如附表編號1 至11所示債務進行協
    調，原告應僅交付如附表編號1 至11所示之債權憑證，始符
    常理。
  (三)由上可知，原告再執已拋棄之權利為債權主張，顯違誠信且
    於法不合。並聲明：(1)駁回原告之訴及假執行之聲請。(2)如
    受不利之判決，願供擔保請准宣告免為假執行。
四、兩造不爭執之事實：
  (一)被告於80年至83年間陸續向原告借款，借款金額如附表編號
    1 至23所示，合計2,160,000 元，兩造就各筆債款之清償期
    均未約定。
  (二)於92年5 、6 月間某日，原告訴訟代理人（原告之子）、證
    人丙○○（原告之媳）、被告、被告訴訟代理人（被告之父
    ），就上開債務之清償方式進行協調，雙方達成1,000,000
    元之協議，協議內容並未作成書面，其後被告已清償共計41
    0,000 元。
五、經本院協同兩造整理並簡化本件之爭點為：於92年5 、6 月
    間兩造所成立之1,000,000 元之協議，係在處理兩造間之2,
    160,000 元債務，或僅在處理2,160,000 元債務中之部分債
    務？茲析述如下：
  (一)按當事人主張有利於己之事實者，就其事實有舉證之責任，
    民事訴訟法第277 條前段定有明文。本件原告主張雙方協議
    以1,000,000 元所處理之債務範圍，係以債務成立之先後為
    準，即如附表編號1 至11所示之945,000 元債務等語，惟為
    被告所否認，原告復未能提出相關證據以證其說，依舉證責
    任分配之原則，已難認原告就此主張為真實。
  (二)至被告雖稱：於該次債務協調時，兩造已協議將債務金額縮
    減為1,000,000 元，原告訴訟代理人並已交還所有債權憑證
    （22紙支票及1 紙借條）等語，然於本院開庭時，原告業已
    提出如附表編號1 至23所示之債權憑證供本院核對，經核確
    屬原本（見本院95年度訴字第29號卷第45頁），又被告雖提
    出如如附表編號1 至22所示之支票，惟經本院勘驗，該些支
    票紙面平滑，與一般支票明顯有異，應為彩色影印本而非原
    本（見本院95年度訴字第29號卷第45頁），是被告所稱：於
    該次債務協調時，原告訴訟代理人已交還所有債權憑證等語
    ，已難憑採，被告復未能提出相關證據證明兩造已協議將債
    務金額縮減為1,000,000 元，依前揭舉證責任分配之原則，
    亦難認被告就此陳述為真實。
  (三)就此爭議，證人丙○○於本院審理時到庭結證稱：「（請敘
    述當初協調的結果？）因為被告一直都沒有還錢，還爭執並
    沒有欠那麼多，協調時有被告訴代、被告、原告訴代及我在
    場，後來被告訴代說先還1,000,000 元，我說：你們空口說
    白話，所以他們開了25張本票，也先還100,000 元現金」、
    「（如何認定1,000,000 元是還哪些債務？）被告訴代當時
    沒有說，我們本來要寫清楚，但被告訴代不願意，我也不知
    道理由，大概是說這部分還完再說」等語明確（見本院95年
    度訴字第29號卷第72、73頁），且被告已積欠原告借款十餘
    年未清償，原告尚可向被告請求加計利息，衡情原告將2,16
    0,000 元之債權折半成1,000,000 元之可能極微，故本院綜
    核上情，認證人丙○○之證詞應為可採，兩造所成立之1,00
    0,000 元之協議，應係就2,160,000 元債務中之部分為處理
    ，且未就應處理之債務為特定。
六、又按清償期，除法律另有規定或契約另有訂定，或得依債之
    性質或其他情形決定者外，債權人得隨時請求清償，債務人
    亦得隨時為清償；對於一人負擔數宗債務而其給付之種類相
    同者，如清償人所提出之給付，不足清償全部債額時，由清
    償人於清償時，指定其應抵充之債務；清償人不為上開之指
    定者，依下列之規定，定其應抵充之債務：一、債務已屆清
    償期者，儘先抵充。二、債務均已屆清償期或均未屆清償期
    者，以債務之擔保最少者，儘先抵充；擔保相等者，以債務
    人因清償而獲益最多者，儘先抵充；獲益相等者，以先到期
    之債務，儘先抵充。三、獲益及清償期均相等者，各按比例
    ，抵充其一部，民法第315 條、第321 條、第322 條分別規
    定明確。本件兩造所成立之1,000,000 元之協議，僅係就2,
    160,000 元債務中之部分為處理，未就應處理之債務為特定
    ，且被告於清償原告410,000 元時，並未就應抵充之債務為
    指定，另兩造就如附表編號1 至23所示之債務，均未約定清
    償期，依民法第315 條之規定應認均已屆清償期，且該等債
    務皆未有擔保，可認被告因清償所得獲益均為相等，故依上
    揭規定，被告所清償之410,000 元，應按如附表編號1 至23
    所示債權之比例，抵充其一部，是以原告所請求如附表編號
    12至23所示之1,215,000 元債務中，其中230,625 元業已清
    償（410,000 ×1,215,000/ 2,160,000＝230,625） ，其餘
    984,375 元（1,215,000 －230,625 ＝984,375） 則尚未清
    償。從而，原告基於消費借貸之法律關係，請求被告應給付
    原告984,375 元，及自支付命令狀繕本送達被告之翌日即95
    年1 月18日起至清償日止，按週年利率百分之5 計算之法定
    遲延利息，為有理由，應予准許，逾此部分之請求，即屬無
    據，應予駁回。
七、本件事證已臻明確，兩造其餘攻防方法及所提證據，業經審
    酌，核與本件判決結果無影響，爰不逐一論述，另就如附表
    編號1 至11所示之債權，本院曾行使闡明權，詢問原告是否
    於本件一併請求，以求紛爭一次解決，惟原告表示不在本件
    為請求（見本院95年度訴字第29號卷第108 頁），均併此敘
    明。
八、原告陳明願供擔保聲請宣告假執行，關於其勝訴部分，核無
    不合，爰酌定相當之擔保金額，予以准許；至其敗訴部分，
    其假執行之聲請失所附麗，應予駁回。
九、據上論結，本件原告之訴一部為有理由，一部為無理由，依
    民事訴訟法第79條、第390 條第2 項、第392 條第2 項，判
    決如主文。
中    華    民    國    95    年    8     月     3    日
                  民事庭法  官  張 文 毓
以上正本係照原本作成。
如不服本判決，應於送達後20日內向本院提出上訴狀（須附繕本
）。
                        書記官  黎 東 成
中    華    民    國    95    年    8     月    3     日
附表：
┌──┬──────┬─────────────────────────────┐
│編號│借 款 金 額 │          債    權    憑    證                            │
├──┼──────┼─────────────────────────────┤
│ 1  │   55,000元 │ 發票日80年8 月10日，票號：186385，面額55,000元之支票     │
├──┼──────┼─────────────────────────────┤
│ 2  │   40,000元 │ 發票日81年12月11日，票號：265043，面額40,000元之支票     │
├──┼──────┼─────────────────────────────┤
│ 3  │   50,000元 │ 發票日81年12月16日，票號：265046，面額50,000元之支票     │
├──┼──────┼─────────────────────────────┤
│ 4  │  100,000元 │ 發票日82年2 月15日，票號：279540，面額100,000 元之支票   │
├──┼──────┼─────────────────────────────┤
│ 5  │  100,000元 │ 發票日82年2 月20日，票號：279545，面額100,000 元之支票   │
├──┼──────┼─────────────────────────────┤
│ 6  │  100,000元 │ 發票日82年3 月12日，票號：386151，面額100,000 元之支票   │
├──┼──────┼─────────────────────────────┤
│ 7  │  100,000元 │ 發票日82年3 月15日，票號：279548，面額100,000 元之支票   │
├──┼──────┼─────────────────────────────┤
│ 8  │  100,000元 │ 發票日82年3 月28日，票號：279547，面額100,000 元之支票   │
├──┼──────┼─────────────────────────────┤
│ 9  │  100,000元 │ 發票日82年4 月14日，票號：386163，面額100,000 元之支票   │
├──┼──────┼─────────────────────────────┤
│10  │  100,000元 │ 發票日82年4 月3 日，票號：279550，面額100,000 元之支票   │
├──┼──────┼─────────────────────────────┤
│11  │  100,000元 │ 發票日82年4 月10日，票號：386153，面額100,000 元之支票   │
├──┼──────┼─────────────────────────────┤
│12  │  110,000元 │ 發票日82年4 月10日，票號：386165，面額110,000 元之支票   │
├──┼──────┼─────────────────────────────┤
│13  │   70,000元 │ 發票日82年4 月18日，票號：386156，面額70,000元之支票     │
├──┼──────┼─────────────────────────────┤
│14  │   50,000元 │ 發票日82年4 月14日，票號：386164，面額50,000元之支票     │
├──┼──────┼─────────────────────────────┤
│15  │   50,000元 │ 發票日82年4 月20日，票號：386152，面額50,000元之支票     │
├──┼──────┼─────────────────────────────┤
│16  │  100,000元 │ 發票日82年6 月15日，票號：396876，面額100,000 元之支票   │
├──┼──────┼─────────────────────────────┤
│17  │  100,000元 │ 發票日82年6 月20日，票號：396877，面額100,000 元之支票   │
├──┼──────┼─────────────────────────────┤
│18  │  100,000元 │ 發票日82年6 月26日，票號：396892，面額100,000 元之支票   │
├──┼──────┼─────────────────────────────┤
│19  │  200,000元 │ 發票日82年7 月9 日，票號：396898，面額200,000 元之支票   │
├──┼──────┼─────────────────────────────┤
│20  │  200,000元 │ 發票日82年7 月10日，票號：396899，面額200,000 元之支票   │
├──┼──────┼─────────────────────────────┤
│21  │  150,000元 │ 發票日82年7 月26日，票號：396880，面額150,000 元之支票   │
├──┼──────┼─────────────────────────────┤
│22  │   45,000元 │ 發票日82年8 月26日，票號：AG0000000 ，面額45,000元之支票 │
├──┼──────┼─────────────────────────────┤
│23  │   40,000元 │ 被告簽具之借條1 紙                                       │
└──┴──────┴─────────────────────────────┘


司法院資訊處製作；財團法人民間司法改革基金會備份。
